臺灣新北地方法院民事判決
110年度簡上字第305號
上  訴  人  邱昆男  
被  上訴人  徐玉嬌  
上列當事人間請求確認本票債權不存在事件，上訴人對於中華民
國110年5月28日臺灣新北地方法院板橋簡易庭110年度板簡字第5
48號第一審判決提起上訴，並於第二審程序追加起訴，經本院於
111年6月22日言詞辯論終結，判決如下：
    主  文
一、原判決除後開第二項以外不利上訴人部分，及訴訟費用之裁
    判均廢棄。
二、確認被上訴人持有如附表一、附表二所示本票六紙之本票債
    權，於超過新台幣（下同）140,000元部分，及分別自民國1
    09年7月21日、109年10月19日起，均至清償日止，按年息6％
    計算之利息債權不存在。
三、上訴人其餘上訴及追加之訴均駁回。
四、第一、二審訴訟費用，由被上訴人負擔78％，餘由上訴人負
    擔。
    事實及理由
一、本件被上訴人經合法通知，未於言詞辯論期日到場，核無民
    事訴訟法第386條所列各款情形，爰依上訴人之聲請，由其
    一造辯論而為判決。
二、上訴人（即原告）部分：
　㈠上訴聲明：
 　 ⒈原判決關於駁回上訴人後開第二項部分暨訴訟費用廢棄。
 　 ⒉確認被上訴人所持有如附表一所示之本票4紙（面額共44萬
      元）票據債權9萬元部分（即原審認定仍存在部分）及自1
      09年7月21日起至清償日止，按年息6%計算之利息部分不
      存在。
  ㈡追加聲明：確認被上訴人所持有如附表二所示之本票2紙（面
    額共22萬元）票據債權及自109年10月19日起至清償日止，
    按年息6%計算之利息部分不存在。
  ㈢陳述如下：
    ⒈上訴人基於協助立場，代替訴外人陳柏霖背書，並簽署訴
      外人林尚義之姓名、簽發如附表一、二所示之本票，係為
      處理被上訴人投資SPG超級金礦集團股份有限公司（下稱S
      PG公司）一事。被上訴人已完全受償系爭本票債權，系爭
      本票所擔保之債權債務關係已不存在，被上訴人竟仍持之
      聲請如附表一、二所示之本票裁定，上訴人受有日後遭執
      行之危險，自得請求確認被上訴人持有之前述本票六紙，
      對上訴人之本票債權不存在。
    ⒉被上訴人曾向地檢署提告上訴人涉犯詐欺等案件，後來有
      和解，但林尚毅並沒有要用77萬元與被上訴人和解，大家
      在108年8月20日有協調，林尚毅是同意給被上訴人66萬元
      ，每月6萬元分成11次給付，由陳柏霖與林尚毅各分攤33
      萬元，現場應當要簽六張11萬元的本票給被上訴人，但林
      尚毅僅在第一張本票背面背書後，就忿忿離去，上訴人是
      代理陳柏霖到場處理，不想讓被上訴人白跑一趟，所以只
      好代為完成全部本票的簽署，被上訴人不是系爭本票實際
      上的發票人。被上訴人只有代理陳柏霖的部分，是要還被
      上訴人33萬元，而陳柏霖已依約定償還被上訴人33萬元。
      另33萬元如有欠款，被上訴人應當要找林尚毅處理，然被
      上訴人竟持前述本票向上訴人請求還款，實無理由。
    ⒊上訴人是出於善意協助被上訴人處理問題，被上訴人與陳
      柏霖、林尚毅都不認識，是上訴人居間協調處理。上訴人
      簽發系爭本票，只是代理陳柏霖、林尚毅簽發，並不是真
      正的債務人或發票人。
    ⒋被上訴人原本一直感謝上訴人協助其處理本件債務問題，
      詎陳柏霖於109年7月下旬還款33萬元結束之後，被上訴人
      竟將林尚毅尚欠其24萬元之債務，移至上訴人身上，要求
      上訴人要還這筆錢，不然就要拿本件本票去執行。顯非有
      理，上訴人自得訴請確認該本票債權不存在。
三、被上訴人（即被告）聲明：上訴人之上訴及追加之訴均駁回
    。並抗辯略以：
  ㈠被上訴人於107年11月16日經由朋友介紹認識上訴人，並交付
    109萬元給上訴人投資SPG公司，公司允諾2年24期攤還本金
    及給付投資報酬，未料該公司於108年3月8日出現財務狀況
    後，便未償還餘款。兩造溝通後，SPG公司老闆林尚毅願意
    出面和解。上訴人乃於108年8月20日在臺北市○○○路0段0巷0
    0號處，簽發如附表一、二所示之本票六紙交給被上訴人，
    並由林尚毅背書。林尚毅有同意每月還款3萬元，然僅於108
    年9月11日、108年10月18日、108年11月12日各清償3萬元，
    共計9萬元而已。
  ㈡被上訴人是將投資款交與上訴人，而非林尚毅。投資金額為1
    09萬元，但前後只拿到32萬元，和解條件即為上訴人需償還
    被上訴人77萬元。108年8月20日當時，林尚毅稱僅願意背書
    ，未於發票人欄上簽名即離開現場，而由上訴人於系爭本票
    發票人欄位簽署「林尚義」及其本人之姓名發票，被上訴人
    還有質疑「林尚義」名字寫錯，上訴人說他看過身分證，是
    「林尚義」沒錯。被上訴人根本不認識陳柏霖，並不知道陳
    柏霖為什麼要匯款33萬元給被上訴人等語。
  ㈢本件被上訴人只想拿回上訴人所欠之餘款24萬元，並沒有貪
    圖多餘的錢，會拿44萬元的本票去做本票裁定，是怕上訴人
    會抗辯說林尚毅已經還9萬元、陳柏霖已經匯款33萬元，而
    讓本票裁定被駁回。我和其他三個投資人去提告上訴人詐欺
    ，是上訴人希望我們撤告，才有本件和解。本案系爭本票就
    是6張，全部都有上訴人的發票，也有林尚毅的背書。和解
    當時被上訴人根本不知道陳柏霖也要還款，是事後上訴人才
    跟被上訴人說的。
四、兩造不爭執之事項：
  ㈠107年11月間，被上訴人經友人介紹認識上訴人，上訴人投資
    SPG公司，向被上訴人解說該公司投資內容等事項，被上訴
    人基於投資該公司而交付投資款合計792,000元給上訴人，
    由上訴人全數轉交予該公司之陳柏霖。嗣於108年3月間，被
    上訴人以其遭上訴人詐騙佯稱投資SPG公司而交款給上訴人
    ，遂提出刑事告訴，經台灣宜蘭地方檢察署檢察官偵查後以
    108年度偵字第5828號不起訴處分確定。
  ㈡108年8月20日，在宜蘭，由上訴人在如附表一、二所示之本
    票6紙上之發票人欄簽名「林尚義」、「邱坤男」及地址，
    並記載發票日、到期日、指定受款人、面額，並由林尚毅在
    上開本票背面簽名「林尚毅」及其身分證字號，交予被上訴
    人收執，作為返還被上訴人投資SPG公司投資款之和解條件
    。
  ㈢被上訴人於109年8月5日執附表一所示面額共44萬元之本票四
    紙，對上訴人向法院聲請准予本票裁定，經臺北地院於109
    年9月28日以109年度司票字第17893號裁定移送本院，並經
    本院109年度司票字第5755號裁准並已確定，惟迄今被上訴
    人並未執該本票裁定向法院聲請強制執行。
  ㈣被上訴人於109年10月21日執附表二所示面額共22萬元之本票
    二紙，對上訴人向法院聲請准予本票裁定，經臺北地院於10
    9年10月23日以109年度司票字第19392號裁准並已確定，惟
    迄今被上訴人並未執該本票裁定向法院聲請強制執行。
  ㈤附表一、附表二所示本票之票款（共計66萬元），業經林尚
    毅給付被上訴人9萬元、陳柏霖給付被上訴人合計33萬元以
    為票款清償。
五、本件爭點及本院之判斷如下：　 
  ㈠上訴人主張如附表一、二所示之本票六紙，均係由其代理陳
    柏霖所簽發而不負發票人責任，是否有理由？本院判斷如下
    ：
　　⒈按票據乃文義證券及無因證券，票據上之權利義務悉依票
      上所載文義定之，與其基礎之原因關係各自獨立，票據上
      權利之行使不以其原因關係存在為前提。執票人行使票據
      上權利，就其基礎之原因關係確係有效存在不負舉證責任
      。倘票據債務人以自己與執票人間所存抗辯事由對抗執票
      人，依票據法第13條規定觀之，固非法所不許，惟應先由
      票據債務人就該抗辯事由負主張及舉證之責。必待票據基
      礎之原因關係確立後，法院始就此項原因關係進行實體審
      理時，當事人就該原因關係之成立及消滅等事項有所爭執
      ，方適用各該法律關係之舉證責任分配原則。至執票人在
      該確認票據債權不存在之訴訟類型，固須依民事訴訟法第
      195條及第266條第3項之規定，負真實完全及具體化之陳
      述義務，惟尚不因此而生舉證責任倒置或舉證責任轉換之
      效果。兩造間就系爭本票之原因關係既互有爭執，系爭本
      票之票據債務人，就其抗辯之原因事由，應先負舉證責任
      （最高法院108年台上字第818號民事判決意旨參照）。
　　⒉經查，本件上訴人於附表一、二所示之六紙本票上，在發
      票人欄親自簽名，並親自記載金額、日期等情，為兩造所
      不爭執，並有系爭本票影本在卷可參（見本院卷一第213-
      218頁），自堪信為真。是以，依照前述法律規定的說明
      ，上訴人的行為，已經構成票據法上的發票行為，自應依
      法負發票人清償票款之票據法上責任，殆無疑義。
  ㈡系爭本票六紙迄今尚未清償之票款金額係多少？
    ⒈依前述兩造不爭執事項以觀，上訴人簽發系爭本票六紙，
      是為了處理被上訴人投資SPG公司的投資款爭議。兩造復
      不爭執林尚毅、陳柏霖對被上訴人之還款，就是為了清償
      前述SPG公司的投資款及系爭票款。因此，就林、陳二人
      對被上訴人之還款金額（兩造不爭執為42萬元），自可認
      屬對本件本票債務之清償。
    ⒉兩造為系爭本票六紙之直接前後手，得執原因關係為抗辯
      ，已如前述。依被上訴人於本院110年11月25日準備程序
      中自陳：「我投資款交付是109萬元，警察局的時候有說1
      09萬，可能是送到地檢署時打錯，有領到33萬多元，所以
      後來談和解返還投資款的部分就以109萬扣1成10萬9千元
      及我已經領到的33萬多元後，應返還的金額是現金56萬，
      因為沒有現金所以開本票66萬，其餘事項不爭執」等語（
      見本院卷一第267頁），可知系爭本票六紙之票面金額合
      計雖為66萬元，但被上訴人對上訴人之實際債權金額應為
      56萬元。
    ⒊綜上所述，本件系爭本票六紙之票面金額雖為66萬元，然
      該本票六紙所擔保處理之債務實為56萬元。而就此一票據
      債務已經清償42萬元，業見前述，故系爭本票六紙迄今尚
      未清償之票款金額應為14萬元（計算式：56萬元-42萬元＝
      14萬元）。
  ㈢被上訴人執有如附表一、二所示本票，對上訴人之票款債權
    ，是否不存在？ 
　  ⒈承前所述，本件被上訴人執有之系爭本票六紙，票面金額
      合計為66萬元，實際債權額則為56萬元，經直接後手即上
      訴人為原因關係抗辯後，系爭本票債權逾56萬元部分應不
      存在。
　  ⒉再者，林尚毅、陳柏霖為處理SPG公司投資爭議，已各給付
      被上訴人9萬元、33萬元（合計42萬元），此部分本票債
      務業經清償而消滅。故上述本票債權56萬元，扣除已清償
      之42萬元後，尚餘14萬元未獲清償。則被上訴人票款債權
      ，於此14萬元之範圍內自仍屬存在，逾此部分則已不存在
      。
六、綜上所述，本件上訴人之上訴及追加之訴，一部有理由，一
    部無理由。上訴人訴請確認被上訴人所執如附表一及附表二
    所示之本票債權不存在，於逾14萬元部分，為有理由，應予
    准許。原審除確定部分外，認定不利於上訴人部分，經上訴
    意旨指摘原判決不當，求予廢棄改判，一部為有理由，爰判
    決如主文第一項所示。並應由本院併同上訴人於第二審追加
    部分，改判如主文第二項所示。至上訴人其餘上訴及追加之
    訴，則為無理由，應予駁回，爰判決如主文第三項所示。
七、本件事證已臻明確，兩造其餘之攻擊或防禦方法，經本院斟
    酌後，認為均不足以影響本判決之結果，爰不逐一論列。
八、訴訟費用負擔之依據：民事訴訟法第79條。　　　
中　　華　　民　　國　　111 　年　　7 　　月　　13　　日
                民事第六庭    審判長法　官　許瑞東
　　　　　　　　
                                    法　官　莊惠真
　　　　　　　　　　　　　　　　　　
                                    法　官　許映鈞
以上正本證明與原本無異
如對本判決上訴，須於判決送達後20日內向本院提出上訴狀，同
時表明上訴理由；如已於本判決示後送達前提起上訴，應於判決
送達後10日內補具上訴理由（均須按他造當事人之人數附繕本）
。如委任律師提起上訴者，應一併繳納上訴審裁判費。
中　　華　　民　　國　　111 　年　　7 　　月　　13　　日
                            書記官　陳逸軒 

附表一：
（本院109年度司票字第5755號，由台北地院109年度司票字第17
893號移轉本院管轄）
編號 發票人 票面金額 發票日 到期日 提示日 票號 1 林尚義 邱昆男 新台幣 11萬元 108年8月20日 108年11月10日 109年7月21日 430003 2 林尚義 邱昆男 新台幣 11萬元 108年8月20日 108年12月10日 109年7月21日 430004 3 林尚義 邱昆男 新台幣 11萬元 108年8月20日 109年1月10日 109年7月21日 430005 4 林尚義 邱昆男 新台幣 11萬元 108年8月20日 109年2月10日 109年7月21日 430006 

附表二：（台北地院109年度司票字第19392號）
編號 發票人 票面金額 發票日 到期日 提示日 票號 1 林尚義 邱昆男 新台幣 11萬元 108年8月20日 108年9月10日 109年10月19日 430001 2 林尚義 邱昆男 新台幣 11萬元 108年8月20日 108年10月10日 109年10月19日 430002